【裁判字號】    89,判,2119
【裁判日期】    890622
【裁判案由】    綜合所得稅
【裁判全文】
行  政  法  院  判  決                          八十九年度判字第二一一九號
    原      告  甲○○
    被      告  財政部臺灣省北區國稅局
右當事人間因綜合所得稅事件，原告不服行政院中華民國八十八年四月三十日台八八
訴字第一六九九六號再訴願決定，提起行政訴訟。本院判決如左︰
    主  文
原告之訴駁回。
    事  實
緣原告民國（以下同）八十二年度綜合所得稅結算申報，被告以其漏報取自國防部中
山科學研究院（以下簡稱中科院）之薪資所得計新台幣（下同）三七七、八五六元，
乃核定補徵稅額五一、二三九元。原告不服，就其取自中科院薪資所得三七七、八五
六元部分，申經復查結果，未准變更，一再訴願均遭決定駁回，遂提起本件行政訴訟
，茲摘兩造訴辯意旨如次：
原告起訴意旨略謂︰一、系爭所得應免徵所得稅：(一)按「個人之綜合所得總額，以其
全年左列各類所得合併計算之．．．第三類：薪資所得：凡公、教、軍、警、公私事
業職工薪資及提供勞務者之所得：薪資所得之計算，以在職務上或工作上取得之各種
薪資收入為所得額。前項薪資包括：薪金、俸給、工資、津貼、歲費、金、紅利、
各種補助費及按月或按年分期給付之退休金或養老金．．．。」固為所得稅法第十四
條第一項第三類所明定，惟同法第四條第八款亦規定「左列各種所得，免納所得稅．
．．八、中華民國政府或外國政府，國際機構、教育、文化、科學研究機關、團體，
或其他公私組織，為獎勵進修、研究或參加科學或職業訓練而給與之獎學金及研究、
考察補助費等。但受領之獎學金或補助費，如係為授與人提供勞務所取得之報酬，不
適用之。」因此，本案系爭「品位加給」所得是否具研究補助費之性質而合於免稅之
規定，自應探究其實質。查上開免稅條款之立法意旨，乃在對於從事研究開發工作者
，予以租稅優惠，以便提昇國家科技水準，並改善社會生活條件。細究中科院所研發
者，乃及國家安全、全民福祉之國防科技，非一般民生科技所可比擬，而一般科技
之研發尚且予以租稅優惠，舉輕以明重，本案之研發自應給予更高之優渥與獎勵，故
而本案原告所領取者，不論名稱究係品位加給（或技術津貼）所得為研究補助費應合
於免稅優惠之立法目的，依法免納所得稅。(二)被告認定系爭所得為應稅所得，其所依
據者為財政部六十八年十一月三十日台財稅字第三八五○一號（起訴狀書為二八五○
一號）函釋「一、凡依職級按月、定額發給者，屬研究人員之薪資所得，應辦理扣繳
，並於年度申報綜合所得稅。二、如係按研究計畫個案給付，並非通案、按職級、按
月給付者，則為研究補助費，依法可免納所得稅。．．．」，依該函釋內容以察：1.
如前開所述，本件系爭所得究竟是否屬免稅之研究補助費，首先應審查者，為該項所
得之本質，而非給付之方式，被告以法律未規定之要件限制免稅之認定標準，顯然與
「租稅法定主義」有違。2.至系爭「品位加給」（或技術津貼）之本質為何﹖給付機
關遠比其他機關清楚，本案系爭所得既經發放單位認定為免稅所得，自足堪信實，且
十數年來扣繳機關及徵、納雙方均如此認定，財政部亦從無異議，益證該項所得確為
免稅之研究補助費無疑。3.姑且不論本件系爭之品位加給（或技術津貼）本質為何，
但就中科院自申請及至發放該項所得予員工之過程觀之，亦合於上開財政部函釋說明
第二點免納所得稅之要件，按本案研究補助費係以「個案」申請，換言之，是針對每
個研究計畫個別申請，且其發放方式是依各個員工對各個不同之專案所作之各別貢獻
程度，分別發放，因此，在不同之專案中，各參與員工所領取之研究補助費，並不固
定，亦即並非定額給付。再研究補助費依其性質原應依各階段進度，分別給予，但國
防科技之研發乃經年累月始能獲得成果（短者三年五年、長者逾十年），倘堅持該原
則，將置員工生活於不顧，有鑒於此，在會計上乃依員工參與程度不同，分別計算獎
勵津貼之金額採按月給付，此乃權衡變通之辦法，惟中科院係專案個別申請研究補助
費，且按研究計畫個案分別給付，應無疑義，由上述得知，本件之品位加給（或技術
津貼）所得，依該函釋應屬免稅範圍。二、系爭所得是依研究計畫個案給付：按再訴
願理由略稱：「中科院給付非軍職員工之品位加給及技術津貼之性質。．．．查中科
院八十一年十一月三日訓誠字第一六八七三號函致財政部臺灣省北區國稅局，說明
該院各類薪資扣繳所得稅狀況，略以該院於年度開始即訂有各項研究計畫，並按照研
究計畫逐月實施。各項研究計畫除一般經費外，為獎勵科技人員竭盡心智參與研發工
作，另編列研發人員研究補助費及技術津貼。為便利作業，研發人員研究補助費係採
按月發放方式，再經由成本歸戶手續，回歸計畫預算內（如研究補助費採個案給付，
必將增加人力及作業之負擔，不符經濟效益）等語，足見中科院給付非軍職員工之品
位加給及技術津貼之所得，屬經常性研究補勵費給與，且依職級按月定額支給，．．
．核非免稅之薪資所得，．．．併課其當年度綜合所得稅，並無不合」。但查：(一)所
謂「按職級給付」，乃鑑於參與研發者能力、經驗、資歷等各不相同，故有不同之獎
勵，中科院為求客觀之標準，因此訂有職等，是以焉能倒果為因，以因有職等之訂定
，並依此作為研究費之發放標準，即否定研究費之本質，該項認定顯與論理法則有違
。(二)又「按月給付」者，實乃國防科技研發成果之顯現須經漫長時間，倘不採按月支
領，顯然不足以維持研究人員之生活，為此，被告及訴願、再訴願機關以此法律未規
定之免稅要件強加入本件免稅之認定，已屬違背「租稅法定主義」，又無視國防科技
研發之特性，徒以發放方式之固定與否為免稅認定之標準，亦嫌速斷。(三)況且該系爭
所得，乃中科院分別依個案計畫編列預算，換言之，即係按研究個案而非通案編列預
算。至中科院核發方式為何乃著重於員工實際生活所需，尚不影響該系爭所得之本質
，被告及再訴願機關以核發方式否定所得之本質，顯不符依法課稅原則。三、再訴願
決定理由復稱「且中科院對所給付之品位加給及技術津貼均已依規定按薪資所得申報
扣繳，並填發各類所得扣繳暨免扣繳憑單送交再訴願人有案．．．併課其當年度綜合
所得稅，並無不合」。惟本案係就八十二年度之綜合所得稅短報作成處分，查中科院
扣繳「品位加給」及「技術津貼」所得是於八十三年應財政部台灣省北區國稅局之請
，就當（八十三）年度先行扣繳，然該項所得是否應稅，現仍爭議中，被告竟以事後
且尚未定讞之行為，追溯作為處分及復查決定之依據，顯然有悖法律不溯既往原則。
況且原告於當年度申報所得稅時，即依當年度扣繳憑單辦理，而今距前申報日期四年
後，中科院復掣發扣繳憑單，其掣發原因為何﹖所據法令為何﹖在在不詳，而被告卻
依此為補稅理由，實屬牽強。反之，倘中科院自始拒發扣繳憑單，依再訴願決定理由
意旨，是否就證明該項所得為免稅﹖綜之，被告及其上級機關怠於事實之認定，而以
扣繳憑單之掣發與否為課稅之認定標準，實有悖依法課稅原則，而再訴願決定維持原
處分，亦屬違誤，均應予以撤銷。四、政府機關對人民之信賴應予保護：按公法上之
爭訟，應有信賴保護原則之適用（參鈞院七十六年判字第四七四號判決），蓋不管行
政機關之決定是否合法，除了重大且明顯之瑕疵或其違法係可歸責於納稅義務人外，
行政機關之行為一經表露於外，人民通常會對其所造成「法律狀態」之存續寄以信賴
，並以之作為行為依據，此種依據之信賴，應受保護，否則人民將生活於一不確定之
法律狀態中。(一)查本案品位加給（或技術津貼）應否課徵所得稅，早在民國六十八年
財政部即擬具辦法報行政院六十八年十一月八日台六十八財第一一二○四號函准備查
在案，並以台財稅第三八五○一號函復國防部，中科院秉此遵循往例，就系爭所得仍
依法認定為免稅，因此，並未開立扣繳憑單給原告。甚者，稅捐稽徵人員逐年審閱中
科院相關之會計資料，對系爭金額未予扣繳乙節，均未予置喙，洵證稅捐稽徵人員同
意中科院對該所得性質認定為研究補助費，屬免稅範圍，是屬合法、適當。又八十一
年十一月三日中科院尚以中科院（八十一年）訓誠字第一六八七三號函財政部台灣省
北區國稅局，檢送有關研究補助費之相關資料及其性質說明，以證實該筆研究補助費
應屬免徵所得稅範圍，該局亦無疑義。顯然原告對系爭所得免納所得稅之信賴利益應
受保護。(二)再就財稅機關之作為以觀，除前項所述外，財政部賦稅署於八十年一月四
日就納稅義務人所提出中科院非軍職人員薪資未盡合理之建言，移交桃園縣稅捐稽徵
處查明，經該處大溪分處派員瞭解調查結果略以：據中科院稱其員工薪資係分本俸及
品位（研究補助費）兩部分，本俸依法課稅，至品位依所得稅法第四條第八款規定，
依法免納所得稅。並函復納稅義務人略以：中科院員工研究加給係政府為獎勵科技人
員科技研究工作之補助費，此研究補助費台端建議應改成單一薪俸核課綜合所得稅，
以健全所得稅制，此案俟所得稅法修正時將一併建議上級單位參採。按對於法律之規
定有疑義者，自當以命令補充之，本案系爭所得依上開所陳，迨至民國八十年稅捐機
關仍為免稅所得，因此，法律見解或行政命令縱有變更，亦應詳述理由，重新發佈
，並自新函令頒布日生效，否則人民財產權之保障，將無所依歸。(三)溯自八十一年七
月一日財政部台灣省北區國稅局成立，對中科院給付之「品位加給」與「技術津貼」
究竟可否適用所得稅法第四條第八款規定免課所得稅，認滋生疑義，乃於八十二年四
月十五日北區國稅三第八二○○七三○七號函財政部建議「考量中科院薪給制度對研
究補助費性質之加給未按個案給付，致應列入課稅範圍之因素，採不溯既往原則；明
定自八十二年度起，中科院非軍職人員研究補助費性質之品位加給、技術津貼均應列
入薪資所得扣繳範圍，並應依法申報綜合所得稅。」按：1.政府機關乃屬一體，尚不
得因編制之改變，而否認前者之作為，是以在未有新函令發佈前，自不應編制之改變
，肆意將免稅所得改列為應稅所得。2.又北區國稅局亦坦承系爭品位加給（及技術津
貼）究竟是否合於免稅要件滋生疑義，如此自應由主管機關函釋清楚，在未函釋前，
自應依往例就有利人民部分，從優適用。3.再北區國稅局於該函中亦建議「採不溯既
往原則；明定自八十二年度起．．．」，洵證以往有利納稅義務人之行為效果，不應
剝奪，並且應自「明定」課稅之時點後，始行通知依法申報。五、當年度國防部以原
告之「研究補助費」（品位加給）為薪資外的免稅給與，係循例鼓勵國防科技研發，
不予扣繳所得稅，中科院亦未將研究加給計入退休金或資遣費給與之內涵。而財政部
所謂固定薪資之權益何在﹖既無相對權益，何來固定薪資之意義，國防部長久以來根
本未將研究加給視為固定薪資，品位加給要減要加，或是十年八年不調整，都只一紙
命令而已。財政部及國防部皆隸屬行政院管轄，政府施政應為一體，何以會產生如此
損傷人民權益的情況﹖希貴院能體恤百姓疾苦，確實伸張正義，保護人民權益。六、
總統於八十四年十月十二日中常會裁示：中科院文職員工「品位加給」及「技術津貼
」所得稅追繳案，財稅單位對法律引用，不宜因時而異，以溯及既往的方式，追課亦
有不妥，本案涉及人數眾多波及層面甚廣，其可能衍生之社會問題，應予重視，希行
政院相關單位儘速妥善處理，以免影響政府威信及當事人權益。行政院秘書長遂以八
十四年十月十七日台八十四財三七○○七號函國防部及財政部，函中未要求財稅部門
追溯五年之「研究補助費」所得稅，財稅部門卻自行衍釋該行政命令，漠視人民權益
。再者，軍醫除軍餉外，在軍醫院執業加給均需繳稅，何以中科院軍職員工除軍餉免
稅外，其研究加給亦可免稅，這豈非雙重標準；又根據自立晚報八七、五、廿三報導
：追繳稅款的風波起因，在於原先科聘人員領取之研究費，原依法得以免稅，但在民
國七十四年間，國防部將該項研究改為「品位加給」發放，該一改變，使得品位加給
成為薪資所得的一部分，也就不再符合免稅要件，致有財政部追繳稅款動作，也因此
，中科院員工對管理階層產生不信任感，發動抗爭，認真細究，其責任應在國防部當
初政策擬定時對稅法相關規定的疏忽。原告並不反對依法納稅為國民應盡的義務，但
政府施政應具一貫性及公平性，國防部當初的政策疏忽，為何要員工來承受權益上的
損害﹖人民的生活財產政府是如此保障的嗎﹖（如附件四剪報影本）七、聯合報2.
報導：今年起，中小學教師之課後輔導、暑期學藝活動所得，要開始繳納所得稅。
（賦稅署長王得山表示，過去因財政部不瞭解中小學教職員有政府發放薪資以外的所
得，最近有人向財政部查詢，財政部在研究稅法規定後，發現這類所得並不是稅法規
定之免稅範圍，因此發布解釋令，並且由今年起適用。）如附件五剪報影本。原告赫
然發現財稅單位並未就另發現應徵之稅捐者，依法補徵教職員五年漏稅金額並予處罰
，僅以「不瞭解」一詞帶過，財稅單位即非嚴重違法失職，包庇特定職業人士，亦是
為自己未依法行政脫罪，而原告認為國家法令應對全體國民一體適用，不能因職業不
同採差別待遇，按憲法規定，亦應採對人民較有利之解釋。八、又按所得稅法第八十
八條規定：「納稅義務人有左列各類所得者，應由扣繳義務人於給付時，依規定之扣
繳率或扣繳辦法，扣取稅款，並依九十二條規定繳納之．．．」、第一百十四條第一
項規定：「扣繳義務人未依第八十八條規定扣繳稅款者，除限期責令補繳應扣未扣或
短扣之稅款及扣繳憑單外，並按．．．」及八十九條二項規定「扣繳義務人未履行扣
繳責任，而有行蹤不明或其他情事，至無從追究者．．．」，核上開等條文內容，顯
見稅捐機關向納稅義務人核課前，除有無法追究之情事，否則應先向扣繳義務人要求
賠繳，方為適法之程序。於本事件，原告之所以未繳系爭部分之稅款，實肇因於扣繳
義務人中科院之告知所致，而依法理，若稅捐機關依法進行賠繳後，中科院再對原告
有所主張，原告亦得依據契約關係而主張免繳。是故，被告未能進行此法定程序，即
行向原告即納稅義務人追繳，應顯然有可議之處。就此理由，原告認亦得構成免稅理
由之一。九、綜上所述，本件系爭品位加給除主管財稅機關合理說明該項所得不予免
稅之理由並發佈新函令，否則自應依歷年來徵、納雙方共識，就系爭所得列入免予申
報並繳納所得稅之項目。請判決撤銷原處分及一再訴願決定，以維原告權益等語。
被告答辯意旨略謂︰被告答辯意旨略以︰一、按「左列各種所得，免納所得稅，．．
．八中華民國政府或外國政府、國際機構，教育、文化、科學研究機關、團體、或其
他公私組織，為獎勵進修、研究或參加科學或職業訓練而給與之獎勵金及研究、考察
補助費等。但受領之獎學金或補助費，如係為授與人提供勞務所取得之報酬，不適用
之。」「一凡依職級按月定額發給者，應屬各該研究人員之薪資所得，應於給付時依
法辦理扣繳，所得人並應於年度結算申報時合併申報課稅。二如係按研究計畫個案給
付、並非通案按職級按月給付者，則為研究補助費，依法可免納所得稅。三如屬第一
種情形，中科院以往未依法扣繳，所得人以往年度亦未申報納稅者，應即請中科院轉
知各所得人自行向稽徵機關補報並補繳應納稅款，可免予處罰，自六十九年一月起，
中科院應於給付時依法扣繳，所得人應於每年終後合併申報綜合所得稅。四本案經報
奉行政院六十八年十一月八日台六十八財第一一二○四號函准予備查在案。」「中科
院給付非軍職人員『科技品位加給』暨『技術津貼』之所得稅徵免原則，仍請依本部
六十八年十一月三十日台財稅第三八五○一號函辦理。」分別為所得稅法第四條第八
款所規定及財政部六十八年十一月三十日台財稅第三八五○一號函、八十四年八月十
四日台財稅第八四一六四一四一八號函釋有案。次按「中科院給付非軍職人員之科技
品位加給暨技術津貼，免扣繳所得稅一案，與現行法令規定不合，奉示：本案應依法
課徵所得稅；至追課以往年度所得部分，請洽商財政部妥為處理．．．。」復為行政
院秘書長八十四年十月十七日台八十四財三七○○七號函釋在案。二、經查中科院之
預算雖分別依計畫編列人事費支應其員工之各項給與，但實際上領受「科技品位加給
」或「技術津貼」之非軍職人員，無論配屬之單位或參與不同計畫，悉依該院所訂「
科技人員品位加給支給標準表」、「技術員薪給標準表」之等級，每月按級定額領取
「科技品位加給」或「技術津貼」。該院與其聘僱人員之約定事項亦載明所指薪給，
除實物代金及眷補費外，包括全部給與，是以該院非軍職人員所領受之「科技品位加
給」或「技術津貼」，核屬其因提供勞務所取得之報酬，另被告於八十二年間曾派員
前往該院現場瞭解結果，該院支付非軍職人員之「科技品位加給」及「技術津貼」係
採按月給付方式，是依前揭法條及函釋規定，原核定以系爭薪資所得（研究補助費或
品位加給）三七七、八五六元，併課當年度綜合所得額，核定應補稅額五一、二三九
元，要無不合。三、至原告主張被告怠於事實之認定，而以扣繳憑單之掣發與否為課
稅之認定標準，且在認定標準未明確前，追溯補徵系爭所得之綜合所得稅，實有悖依
法課稅原則乙節；按財政部六十八年十一月三十日台財稅第三八五○一號函釋，中科
院發給研究人員之研究加給依職級按月定額發給者，應屬各該研究人員之薪資所得，
於給付時應依法辦理扣繳，所得人並應於年度結算申報時合併申報課稅，並自六十九
年一月起有適用。是「品位加給」屬薪資所得應合併申報課稅已臻明確，原告主張顯
係對法令之誤解。四、另主張稅捐稽徵人員逐年審閱中科院相關之會計資料，對系爭
金額未予扣繳乙事，均未予置喙，顯證同意中科院對該所得性質認定為研究補助費，
屬免稅範圍乙節，查就中科院系爭「品位加給」或「技術津貼」是否依法扣繳、申報
情事，於被告成立前即八十年元月間經桃園縣稅捐稽徵處大溪分處去函中科院請依法
辦理，被告成立後亦先後多次函請中科院提示資料供核，此有被告所轄大溪稽徵所八
十三年一月二十二日北區國稅大溪審第00000000號等函件可稽，是原告主張
委無足採。且按現行所得稅法對此相關之規定條文，係於民國五十二年制訂迄今，對
系爭「品位加給」及「技術津貼」應依法課徵所得稅之規定並未修正，被告依所得稅
法規定補徵八十二年度綜合所得稅，依法並無不合。五、另主張據報載中小學教師課
後輔導、暑期活動所得非屬免稅，而財政部於今年始發布函釋由今年起適用，其處理
與中科院不一致等節，查中小學教師之所得與系爭「品位加給」、「技術津貼」並不
相同，且相關中小學教師課後輔導所得是否免稅，是否自今年補徵，財政部尚未函釋
辦理，其與本案之補徵無涉，原告主張委無足採。六、至原告主張按所得稅法八十九
條第二項規定，稽徵單位有義務先行向扣繳義務人進行賠繳義務之索，而非逕踐行此
向納稅義務人之徵收乙節；按依「凡有中華民國來源所得之個人，應就其中華民國來
源之所得，依本法規定，課徵綜合所得稅。」、「納稅義務人應於每年二月二十日起
至三月底止，填具結算申報書，向該管稽徵機關，申報其上一年度內構成綜合所得總
額．．．，以及有關減免、扣除之事實，並應依其全年應納稅額減除暫繳稅額及尚未
抵繳之扣繳稅額，計算其應納之結算稅額，於申報前自行繳納。．．．。」分別為所
得稅法第二條及第七十一條第一項所明定。是本件原告既有前揭規定之應稅所得，即
應依法合併申報綜合所得稅，原告未依規定合併申報，被告據以併課補徵，要無不合
，原告之訴非有理由，請判決駁回原告之訴等語。
    理  由
按中華民國政府或外國政府，國際機構、教育、文化、科學研究機構、團體，或其他
公私組織，為獎勵進修、研究或參加科學或職業訓練而給與之獎學金及研究、考察補
助費等所得，免納所得稅。但受領之獎學金或補助費，如係為授與人提供勞務所取得
之報酬，不適用之，為行為時所得稅法第四條第八款所規定。又凡公、教、軍、警、
公私事業職工薪資及提供勞務者之所得，為薪資所得，該項所得之計算，以在職務上
或工作上取得之各種薪資收入為所得額；前項薪資包括薪金、俸給、工資、津貼、歲
費、獎金、紅利、各種補助費及按月或按年分期給付之退休金或養老金。但為雇主之
目的，執行職務而支領之差旅費、日支費及加班費不超過規定標準者，及依同法第四
條規定免稅之項目，不在此限，復為同法第十四條第一項第三類所明定。本件原告八
十二年度綜合所得稅結算申報，被告初查以其漏報取自中科院之薪資所得計三七七、
八五六元，乃核定補徵稅額五一、二三九元。原告不服，以系爭所得係研究補助費，
且係按研究計畫個案給付，並非通案按職級按月給付者，參照財政部六十八年十一月
三十日台財稅第三八五○一號函釋，依行為時所得稅法第四條第八款規定，應屬免稅
所得云云。申經被告復查結果，以原告為中科院非軍職員工，八十二年度領取自中科
院薪資中之三七七、八五六元屬品位加給，為其所不爭，而中科院之預算雖分別依計
畫編列人事費支應員工之各項給與，然領受品位加給或技術津貼之非軍職人員，無論
配屬之單位或參與不同計畫，悉依該院所訂「科技人員品位加給支給標準表」「技術
員薪給標準表」之等級，每月按級定額領取品位加給或技術津貼。且中科院聘僱人員
之約定事項亦載明薪給除實物代金及眷補費外，包括全部給與，業經台灣省北區國稅
局所屬大溪稽徵所赴中科院查閱資料瞭解無誤，並為中科院八十一年十一月三日八十
一訓誠字第一六八七三號函所明示，系爭品位加給自始即屬薪資所得，自應依法合併
申報繳稅，原核定並無不合，乃未准變更。原告猶不服，循序提起行政訴訟，主張：
上開薪資所得三七七、八五六元，無論係按職給付或按月給付，其性質均屬所得稅法
第四條第八款規定之研究補助費，依法應屬免稅所得，不得對之課徵所得稅，即系爭
所得係依研究計畫專案申請及依各員工參與程度分別計算發放，並非定額給付，於會
計上採按月給付僅屬權衡變通辦法，其性質符合財政部六十八年十一月三十日台財稅
第三八五○一號函釋，稽徵機關逐年至中科院查閱相關會計資料，亦對系爭所得未予
扣繳一節未予置理，中科院據以認定系爭研究補助費係屬免稅所得，應屬合法、適當
，稽徵機關於經過數年後始為應稅主張，有違信賴原則。況本件所得應依其本質審查
，而非逕依給付之方式認定；又中科院遲發扣繳憑單，被告怠於事實之認定，僅以扣
繳憑單為課稅之認定標準，有悖依法課稅原則，且於法律規定有疑義而以命令補充時
，應自新函令頒布之日生效，本案認定課稅標準既未明確，不宜追溯補徵系爭所得稅
云云。經查，行政法上所謂信賴保護原則，係指人民因相信既存之法秩序，而安排其
生活或處置其財產，則不能因嗣後法規之制定或修正，而使其遭受不能預見之損害，
用以保護人民之既得權益。本原則之適用，係在禁止新制定或修正法規有溯及既往之
效力。本件中科院之預算雖分別依計畫編列人事費支應其員工之各項給與，但實際上
領受「品位加給」或「技術津貼」之非軍職人員，無論配屬之單位參與不同計畫，均
依該院所訂「科技人員品位加給支給標準表」、「技術員薪給標準表」之等級，每月
按級定額領取科技品位加給或技術津貼。且該院與其聘僱人員之約定事項亦載明所指
薪給，除實物代金及眷補費外，包括全部給與，其非軍職人員所領受之科技品位加給
或技術津貼，核屬因提供勞務所取得之報酬，應無行為時所得稅法第四條第八款免納
所得稅規定之適用。況台灣省北區國稅局於八十二年間派員前往該中科院瞭解結果，
其支付非軍職人員之科技品位加給及技術津貼確係按月給付方式，復經中科院八十一
年十一月三日（八一）訓誠字第一六八七三號函致該局，說明該院各類薪資扣繳所得
稅狀況：「以該院於年度開始即訂有各項研究計畫，並按照研究計畫逐月實施。各項
研究計畫除一般經費外，為獎勵科技人員竭盡心智參與研發工作，另編列研發人員研
究補助費及技術津貼。為便利作業，研發人員研究補助費係採按月發放方式，再經由
成本歸戶手續，回歸計畫預算內（研究補助費採個案給付，必將增加人力及作業之負
擔，不符經濟效益）」等語。足見中科院給付非軍職員工之品位加給及技術津貼之所
得，屬經常性研究補助費給與，且依職級按月定額支給，為提供勞務所取得之報酬，
依首揭規定，核非免稅之薪資所得，被告依法發單補徵稅款，並未逾稅捐稽徵法第二
十一條所定核課期間，於法並無不合。而首揭所得稅法之規定一直未變更，僅解釋該
稅法之行政院及財政部之函釋變更，未及於法規之制定或修正，則上開函釋之變更應
追溯至首開稅法頒布時生效適用，且無行政法信賴保護原則之適用。又中科院於成立
之初，實施研究補助費及技術津貼發放，依專案有無及個人貢獻程度而定，符合免稅
要件，乃當時之事，本案系爭品位加給及技術津貼，既屬經常性給與，且依職級按月
定額支給，為勞務之報酬，自不合所得稅法第四條第八款免稅要件。復中科院具軍人
身分者所領品位加給及技術津貼，所以免稅乃因其現役軍人身分領得薪餉所致，非軍
職人員自屬無從比照免稅，難認支領品位加給之非軍職身分者之未予免稅，有違公平
原則。至其他教師、醫師等支領特定研究給與而免稅之情形，與本案並非相同，本案
不符合免稅要件，應課徵綜合所得稅，有法律依據，難指為違反憲法第七條規定之平
等原則。至原告主張按所得稅法八十九條第二項規定，稽徵單位有義務先行向扣繳義
務人進行賠繳義務之索，而非逕踐行此向納稅義務人之徵收乙節；按依「凡有中華民
國來源所得之個人，應就其中華民國來源之所得，依本法規定，課徵綜合所得稅。」
、「納稅義務人應於每年二月二十日起至三月底止，填具結算申報書，向該管稽徵機
關，申報其上一年度內構成綜合所得總額．．．，以及有關減免、扣除之事實，並應
依其全年應納稅額減除暫繳稅額及尚未抵繳之扣繳稅額，計算其應納之結算稅額，於
申報前自行繳納。．．．。」分別為所得稅法第二條及第七十一條第一項所明定。是
本件原告既有前揭規定之應稅所得，即應依法合併申報綜合所得稅，原告未依規定合
併申報，被告據以併課補徵，要無不合。綜上所述，原告主張，核無足採。本件原處
分揆諸首揭規定，洵無違誤，一再訴願決定，遞予維持，俱無不合。原告起訴意旨，
難謂為有理由，應予駁回。
據上論結，本件原告之訴為無理由，爰依行政訴訟法第二十六條後段，判決如主文。
中    華    民    國     八十九      年      六      月     二十二      日
                    行 政 法 院 第 二 庭
                                審 判 長 評  事      陳  石  獅
                                         評  事      彭  鳳  至
                                         評  事      黃  合  文
                                         評  事      林  茂  權
                                         評  事      王  立  杰
右  正  本  證  明  與  原  本  無  異
                                         法院書記官  王  福  瀛
中    華    民    國     八十九      年      六      月     二十三      日


司法院資訊處製作；財團法人民間司法改革基金會備份。
